臺灣高等法院刑事判決
110年度上訴字第1386號
上  訴  人  臺灣桃園地方檢察署檢察官
被      告  鄧勝文



上列上訴人因被告違反毒品危害防制條例案件，不服臺灣桃園地
方法院109年度審訴字第2163號，中華民國110年1月13日第一審
判決（起訴案號：臺灣桃園地方檢察署109年度撤緩毒偵字第683
號），提起上訴，本院判決如下：
    主  文
上訴駁回。
    理  由
一、公訴意旨略以：被告甲○○基於施用第一級毒品及第二級毒品
    之犯意，先於民國107年3月5日晚間7時許，在新竹市北區經
    國路附近其友人自用小客車內，以將第一級毒品海洛因摻入
    香菸內，點火燃燒吸食煙霧之方式，施用第一級毒品海洛因
    1次，復於同日晚間8時許，在同市北區經國路某電子遊藝場
    內，以將第二級毒品甲基安非他命置入玻璃球燒烤吸食煙霧
    之方式，施用第二級毒品甲基安非他命1次。因認被告涉犯
    毒品危害防制條例第10條第1項施用第一級毒品及同條第2 
    項施用第二級毒品罪嫌等語。　　
二、原判決意旨略以：被告前於100年間因施用毒品案件，經原
    審法院以100年度毒聲字第754號裁定送觀察、勒戒後，因認
    無繼續施用毒品之傾向，於101年1月20日執行完畢釋放出所
    ，該次施用毒品犯行，並經臺灣桃園地方檢察署（下稱桃園
    地檢署)檢察官以101年度毒偵緝字第4號、101年度毒偵字第
    168號為不起訴處分確定，而被告本案施用毒品案件，經桃
    園地檢署檢察官以107年度毒偵字第4595號為附命完成戒癮
    治療之緩起訴處分，嗣經該署檢察官以109年度撤緩字第442
    號撤銷該緩起訴處分後，再以109年度撤緩毒偵字第683號提
    起公訴等情，有本院被告前案紀錄表及109年度撤緩字第442
    號撤銷緩起訴處分書各1份在卷可佐。又被告本案附命完成
    戒癮治療之緩起訴處分既經撤銷，其於公訴意旨所指涉犯施
    用犯行，顯與其最近1次因施用毒品而經觀察、勒戒執行完
    畢之101年1月20日相距已逾3年，則被告既尚未完成上開本
    案緩起訴戒癮治療處遇，其所涉本案施用第一、二級毒品犯
    行，揆諸上開說明，即不符合毒品危害防制條例第23條第2
    項規定「觀察、勒戒或強制戒治執行完畢釋放後，三年內再
    犯第十條之罪者」之訴追條件，依修正後之毒品危害防制條
    例第20條第3款及前揭說明，被告應再受觀察、勒戒。被告
    所涉本件施用毒品案件，雖經檢察官偵查終結後提起公訴，
    然迄至109年11月4日始繫屬原審，有桃園地檢署109年10月2
    7日桃檢俊調109撤緩毒偵683字第1099114381號函上之原審
    法院收狀戳印在卷可憑。揆諸上開說明，被告應再受觀察、
    勒戒，且依毒品危害防制條例第35條之1第1款規定，應由檢
    察官依修正後規定處理，故本案繫屬時（109年11月4日）即
    欠缺起訴之訴追條件，自屬起訴程序違背規定，爰不經言詞
    辯論，逕為不受理判決之諭知等語。　　
三、檢察官上訴意旨略以：109年1月15日修正公布之毒品危害防
    制條例第24條第2項規定「前項緩起訴處分，經撤銷者，檢
    察官應繼續偵查或起訴」，或可解釋為撤銷附命戒癮治療之
    緩起訴處分後，除起訴外，亦得再為聲請觀察、勒戒。惟依
    毒品危害防制條例第36條後段規定「108年12月17日修正之
    第18條、第24條及第33條之1之施行日期，由行政院定之外
    ，自公布後六個月施行」，則109年1月15日修正公布之毒品
    危害防制條例第24條條文之施行日期，既然尚未經行政院定
    之，自應適用現行毒品危害防制條例第24條規定依法訴追；
    毒品危害防制條例於97年4月30日修正後，對於進入司法程
    序之戒癮治療方式，採取「觀察、勒戒或強制戒治」及「附
    命緩起訴」雙軌制，其目的在給予施用毒品者戒毒自新機會
    。被告既同意參加戒癮治療，由檢察官採行「附命緩起訴」
    方式，此後「附命緩起訴」經撤銷，自不能再改採「觀察、
    勒戒或強制戒治」方式，重啟處遇程序。是該條例第24條乃
    一般刑事訴訟程序之例外規定，屬刑事訴訟法第1條第1項規
    定之「其他法律所定之訴訟程序」。該條第2項規定「前項
    （第1項）緩起訴處分，經撤銷者，檢察官應依法追訴」，
    已明示施用毒品案件於撤銷緩起訴處分後之法律效果為「依
    法追訴」，此乃因被告事實上已接受等同「觀察、勒戒」之
    處遇，惟其竟未能履行該條件，自應於撤銷緩起訴處分後就
    前案依法起訴，而無再次聲請法院裁定觀察、勒戒之必要(
    最高法院100年度第1次刑事庭會議決議、臺灣高等法院109
    年度毒抗字第140號裁定、109年度上訴字第2570號判決意旨
    參照) 。被告本案施用第一、二級毒品行為，前經檢察官以
    107年度毒偵字第4595號為附命完成戒癮治療之緩起訴處分
    ，緩起訴期間自108年5月9日起至109年11月8日止，嗣被告
    於緩起訴期間內因故意犯他罪，而受有期徒刑以上刑之宣告
    ，而經檢察官以109年度撤緩字第442號撤銷該緩起訴處分確
    定，被告事實上既已接受等同「觀察、勒戒」之處遇，自應
    於撤銷緩起訴處分後依法追訴，並無再次聲請法院裁定「觀
    察、勒戒」之必要。況毒品危害防制條例第24條第2項既有
    明定附命完成戒癮治療之緩起訴處分經撤銷後，檢察官應依
    法追訴，而非繼續偵查，則檢察官於撤銷緩起訴處分後，已
    無再行聲請觀察、勒戒之裁量餘地。原判決以上開理由逕為
    諭知不受理判決，違反現行有效施行之同條例第24條第2項
    明文規定「前項緩起訴處分，經撤銷者，檢察官應依法追訴
    」，並悖於上開最高法院刑事庭會議決議意旨，容有未洽，
    爰依法提起上訴等語。
四、按毒品危害防制條例業經總統於109年1月15日以華總一義字
    第10900004091號令修正公布第2、4、9、11、15、17至20、
    21、23、24、27、28、32之1、33之1、34、36條條文，並增
    訂第35條之1，除第18、24、33之1條施行日期經行政院以11
    0年4月15日院臺法字第1100010649號令定自110年5月1日施
    行外，其餘自公布後6個月即109年7月15日起生效施行。而
    依增訂同條例第35條之1第1款、第2款規定「偵查中之案件
    ，由檢察官依修正後規定處理」、「審判中之案件，由法院
    或少年法院（地方法院少年法庭）依修正後規定處理」，亦
    即檢察官就偵查中、法院就審判中之施用毒品案件，應依上
    揭修正後規定處理，合先敘明。
五、經查：
㈠犯施用第一級、第二級毒品罪者，檢察官應聲請法院裁定觀察
  、勒戒；且觀察、勒戒等處遇執行完畢釋放後，3年後再犯施
  用第一級、第二級毒品罪者，應再啟觀察、勒戒等處遇程序，
  修正後毒品危害防制條例第20條第1項、第3項分別定有明文。
  另修正後毒品危害防制條例第24條第1項、第2項明定「第20條
  第1項及第23條第2項之程序，於檢察官先依刑事訴訟法第253
  條之1第1項、第253條之2第1項第4款至第6款或第8款規定，為
  附條件之緩起訴處分時，或於少年法院（地方法院少年法庭）
  認以依少年事件處理法程序處理為適當時，不適用之」、「前
  項緩起訴處分，經撤銷者，檢察官應繼續偵查或起訴」，其立
  （修）法理由載明「為使毒品施用者獲得有利於戒除毒品之適
  當處遇，緩起訴之條件宜回歸刑事訴訟法第253條之2第1項規
  定以變得多元」、「緩起訴處分是利用機構外之處遇，協助施
  用毒品者戒除毒癮，為達成戒除毒癮之目的，於撤銷緩起訴處
  分後，宜由檢察官依法『繼續偵查或起訴』，亦即仍有現行條文
  第20條觀察、勒戒及強制戒治制度之適用，俾利以機構內之處
  遇方式協助其戒除毒癮，亦得為不同條件或期限之緩起訴處分
  」。換言之，本次毒品危害防制條例之修正，認施用毒品者具
  「病患性犯人」之特質，在憲法保障人身自由、生存權、健康
  權等基本人權之規範下，由國家在資源許可的範圍內，善盡維
  護國民身心健康的最低限度保護義務，對於施用毒品者強調「
  治療勝於處罰」、「醫療先於司法」之刑事政策，強化觀察、
  勒戒或強制戒治處分、命附條件緩起訴處遇措施與監禁刑罰間
  之交替運用，使之相互輔助補充，剛柔並濟，力助施用毒品者
  重生；尤以毒品危害防制條例第24條第1項、第2項之命附條件
  緩起訴處遇，係考慮施用毒品者之成癮性、施用動機或生活環
  境各有不同，賦與檢察官得依個案情形，以刑事訴訟法第253
  條之2第1項第4至6款或第8款規定，給予施用毒品者義務勞務
  、繳納處分金、心理輔導、法治教育或其他預防再犯措施為附
  條件之緩起訴處分，俾使其能經由多元化之緩起訴處遇，能有
  效並適當戒除毒癮而徹底擺脫毒品危害。是在毒品未除罪化前
  ，目前之刑事政策，應先落實「除刑不除罪」之各項政策，以
  司法監督施用毒品者機構外之社區戒癮治療為主，機構內之戒
  癮治療為輔，在不願參與社區治療或治療無效者，則改以監禁
  治療（令入勒戒處所、戒治處所為觀察、勒戒或強制戒治）、
  刑罰等為最後手段（最高法院108年度台上字第3826號判決意
  旨亦同是認）。準此，依修正後毒品危害防制條例第24條第1
  項規定，檢察官得為「附條件緩起訴處分」之對象，包括「初
  犯及3年後再犯」、「3年內再犯」之施用毒品者，若上開「附
  條件緩起訴處分」經撤銷時，施用毒品者並未完成機構外之社
  區戒癮治療、精神治療、心理輔導等處遇措施，自難認得與觀
  察、勒戒或強制戒治「已執行完畢」之情形等同視之，應回復
  為原緩起訴處分不存在時之狀態，檢察官仍應依修正後毒品危
  害防制條例第20條第1項或第23條第2項之規定，分別視其為「
  初犯及3年後再犯」或「3年內再犯」之施用毒品者，而決定適
  用機構內觀察、勒戒之處遇，或依同條例第24條第1項改為不
  同條件或期限之緩起訴處分，或提起公訴之訴訟程序。　
㈡次按起訴之程序違背規定者，應諭知不受理之判決，為刑事訴
  訟法第303條第1款所明定。此所稱起訴之程序違背規定，係指
  檢察官提起公訴之訴訟行為於程序上有違法律之規定而言。而
  初犯毒品危害防制條例第10條之罪者，或第3犯（或第3犯以上
  ）距最近1次觀察、勒戒或強制戒治執行完畢釋放後已逾3年者
  ，依修正後之毒品危害防制條例第20條、第23條、第24條等規
  定，本於上開對具治療成效之病患性毒品犯人，期能藉由強制
  治療之保安處分或社區戒癮治療、精神治療、心理輔導等處遇
  措施，戒除其身癮及心癮之立法本旨，均應經檢察官視個案不
  同而審酌、裁量採取「觀察、勒戒或強制戒治」或「附條件緩
  起訴」之前置程序，行為人在觀察、勒戒或強制戒治執行完畢
  釋放後，或經「附條件緩起訴」並完成戒癮治療後，3年內再
  犯同條之罪，始符合檢察官應依法起訴或聲請簡易判決處刑之
  要件，否則即與法定訴追之要件不符（最高法院109年度台上
  字第3826號、第3777號判決意旨參照）。復衡以毒品危害防制
  條例為防制毒品危害，維護國民身心健康之立法目的，暨擴大
  檢察官對施用毒品者附條件緩起訴之範圍，使其能視個案具體
  情節給予適當多元處遇之修法精神，法院就此類橫跨新舊法案
  件（少年保護事件除外），自得斟酌個案情形，如認檢察官未
  及審酌施用毒品者有無不適合附條件緩起訴處分之情形，顯屬
  不利或有失公平者，自得認起訴之程序違背規定，且無從補正
  而為不受理之判決，俾由檢察官再行斟酌而為適法之裁量。
㈢本件被告固前因上開公訴意旨所指之施用第一級及第二級毒品
  行為，經桃園地檢署檢察官以107年度毒偵字第4595號為附命
  完成戒癮治療之緩起訴處分確定，緩起訴期間自108年5月9日
  起至109年11月8日止，被告已於指定期間完成戒癮治療，卻因
  被告於緩起訴前所犯販賣及轉讓第二級毒品等罪，經臺灣新竹
  地方檢察署檢察官提起公訴，於109年4月20日經法院判處罪刑
  確定，而經桃園地檢署檢察官於109年8月16日以109年度撤緩
  字第442號撤銷緩起訴處分確定等情，有上開緩起訴處分書、
  撤銷緩起訴處分書、臺灣高等檢察署108年度上職議字第5336
  號處分書、本院被告前案紀錄表暨桃園地檢署108年度緩護療
  字第628號卷附觀護人109年4月14日簽呈、刑案系統觀護終結
  原因表、醫療機構執行桃園地檢署緩起訴毒品戒癮治療結案報
  告等在卷足憑。是被告就本案犯行既業已完成「附命完成戒癮
  治療之緩起訴」所定戒癮治療，事實上已接受等同「觀察、勒
  戒或強制戒治」之處遇，本當視同毒品危害防制條例第20條第
  2項之情形，若再提起公訴，將使被告遭「保安處分」與「刑
  罰」雙重處置，有過度評價問題，且毒品危害防制條例第24條
  第2項之立法意旨，並無使被告併受「保安處分」與「刑罰」
  之意，是檢察官提起公訴，對於等同事實上已完成「觀察、勒
  戒或強制戒治」之被告，已失以「勒戒」或「戒治」代替原有
  「刑罰」矯治措施之立法目的，就此論之，亦不應就已完成「
  保安處分」之同一施用毒品行為，再行起訴。　
㈣況徵諸毒品危害防制條例第23條第2項係規定「觀察、勒戒或強
  制戒治執行完畢釋放後，3年內再犯第10條之罪者，檢察官或
  少年法院（地方法院少年法庭）應依法追訴或裁定交付審理」
  ，被告前於100年間因施用毒品案件，經原審法院以100年度毒
  聲字第754號裁定送觀察、勒戒後，因認無繼續施用毒品之傾
  向，於101年1月20日執行完畢釋放出所，經桃園地檢署檢察官
  以101年度毒偵緝字第4號、101年度毒偵字第168號為不起訴處
  分確定，此後未曾經執行觀察、勒戒或強制戒治，除本案外，
  亦未經完成緩起訴附命戒癮治療處遇，有本院被告前案紀錄表
  1份在卷可稽，揆諸前揭說明，本案被告被訴於「107年3月5日
  」分別施用第一級毒品海洛因及施用第二級毒品甲基安非他命
  各1次之犯行，距其最近1次因施用毒品而經觀察、勒戒執行完
  畢之101年1月20日已逾3年，即不符毒品危害防制條例第23條
  第2項規定之訴追條件，無從適用該規定予以追訴處罰，自應
  依修正後之毒品危害防制條例第20條第1項、第24條等規定，
  重啟處遇程序。
㈤綜上，本案被告所為施用毒品犯行，固經檢察官撤銷緩起訴處
  分確定，惟其既已完成附命戒癮治療之處遇條件，僅因於緩起
  訴處分期間另犯他罪而遭撤銷緩起訴處分，究與未完成履行附
  命戒癮治療之情形不同，檢察官未及適用修正後毒品危害防制
  條例等相關規定，針對個案具體審酌、裁量，此涉施用毒品者
  （被告）人身自由之剝奪及受多元處遇之選擇，攸關其權益，
  應認檢察官就被告本次施用第一級及第二級毒品犯行提起公訴
  之起訴程序屬違背規定，且無從補正，原審依法為公訴不受理
  之程序判決，核無不當或違法之處（原判決雖未及適用110年5
  月1日公告施行之毒品危害防制條例第24條規定，於判決結果
  亦無影響，附此敘明）。　
㈥檢察官雖執憑前詞提起上訴，然上訴理由所引用之最高法院100
  年度第1次刑事庭會議決議係最高法院在毒品危害防制條例於1
  09年7月15日修正施行前之見解，在毒品危害防制條例修正後
  ，已無從繼續援引適用；而毒品危害防制條例第24條規定業於
  109年1月15日經總統修正公布，並經行政院110年4月15日院臺
  法字第1100010649號令發布自110年5月1日施行，該條第2項規
  定「前項緩起訴處分，經撤銷者，檢察官應繼續偵查或起訴」
  ，佐以同條例第35條之1第1項規定，是緩起訴處分經撤銷後，
  檢察官應依修正後之毒品危害防制條例規定依職權斟酌個案情
  節為多元處遇，並非依修正前之規定逕行追訴，是檢察官提起
  上訴，未及審酌毒品危害防制條例第24條業經修正公告施行，
  認緩起訴處分經撤銷後應依修正前規定逕行起訴，難認有據，
  故其上訴，為無理由，爰不經言詞辯論，逕行駁回其上訴。至
  於起訴書所載扣案第二級毒品甲基安非他命2包、藥鏟1支、電
  子磅秤1台，是否符合刑法第40條規定得聲請單獨宣告沒收，
  亦請檢察官依職權為適法之處理，附此敘明　
據上論斷，應依刑事訴訟法第368條、第372條，判決如主文。
本案由檢察官李家豪提起公訴，經檢察官周芝君提起上訴。
中　　華　　民　　國　　110 　年　　6 　　月　　11　　日
                  刑事第十八庭  審判長法  官  何俏美
                                      法  官  陳海寧
                                      法  官  葉乃瑋
以上正本證明與原本無異。
施用第一級毒品部分如不服本判決，應於收受送達後20日內向本
院提出上訴書狀，其未敘述上訴之理由者並得於提起上訴後20日
內向本院補提理由書（均須按他造當事人之人數附繕本）「切勿
逕送上級法院」。
施用第二級毒品部分不得上訴。
                                      書記官  程欣怡
中　　華　　民　　國　　110 　年　　6 　　月　　11　　日